【裁判字號】    99,事聲,211
【裁判日期】    990730
【裁判案由】    聲明異議
【裁判全文】
臺灣高雄地方法院民事裁定             99年度事聲字第211號
異  議  人  台灣產物保險股份有限公司
法定代理人  乙○○
代  理  人  林昇格    律師
複代理人    黃維倫    律師
相  對  人  甲○○ ○○○○○.
法定代理人  Erik Berg.
代  理  人  李念國    律師
上開異議人對本院司法事務官民國99年5 月18日99年度司聲字第
653 號裁定（處分）聲明異議，本院裁定如下：
  主      文
異議駁回。
原裁定主文更正為相對人就其依本院九十九年度司裁全字第一一
九七號裁定主文第二項所命為異議人供擔保之擔保金新台幣壹仟
捌佰零陸萬柒仟佰元，得提存華南商業銀行股份有限公司（公
司統一編號：00000000號）於民國九十九年五月十三日出具如附
件所示無條件、不得撤銷之保證書（IRREVOCABLE LETTER OFGUA
RANTEE NO.OPY0-00000-000）代之。
  理      由
一、按供擔保應提存現金或法院認為相當之有價證券。但當事人
    別有約定者，不在此限。前項擔保，得由保險人或經營保證
    業務之銀行出具保證書代之。民事訴訟法第102 條第1 、2
    項著有明文；次按法院之裁判僅記載供現金若干之擔保，嗣
    供擔保人聲請許其提供有價證券為擔保者，非供擔保提存物
    變換問題，而係聲請法院裁定認定某種有價證券之若干數額
    與裁判記載供現金之數額相當，依民事訴訟法第102 條第1
    項前段規定「供擔保應提存現金或法院認為相當之有價證券
    」之意旨，法院於准其聲請時，自應認定某種有價證券之若
    干數額與裁判記載供現金之數額相當而為裁定（最高法院85
    年度台抗字第487 號裁定意旨參照）。又按民事訴訟法第10
    2 條第2 項所定得由保險人或經營保證業務之銀行出具保證
    書代之之規定，係民事訴訟法部分條文於92年6 月25日修正
    公布，同年9 月1 日施行時所新增之規定。揆其立法理由乃
    謂為便利當事人提供擔保，爰於第2 項增訂供擔保得由保險
    人或經營保證業務之銀行出具保證書代之。是以，由上開新
    修正之規範觀之，供擔保人原則上應提存現金、或法院認為
    相當之有價證券、或由保險人或經營保證業務之銀行出具保
    證書為擔保，則參酌立法理由說明，有關當事人聲請以保險
    人或經營保證業務之銀行出具的保證書來代替現金者，自得
    參照上述最高法院裁定要旨為之。再按上述保險人或銀行出
    具之保證書既係代替供擔保之現金，除其本質仍為保證書，
    無法與現金得立即使用之本質相提並論外，其他的功能性應
    屬現金的替代品。質言之，當供擔保原因發生且確定時，供
    擔保權利人即得以保證書記載與供擔保現金同樣額度的範圍
    內，取得民事訴訟法第103 條第1 項質權人之優先受償權利
    。據此而論，保證書之保證額度至少應超過擔保之現金額度
    ，且於擔保現金額度範圍內負其保證責任。此外，保證書亦
    不得附加任何可得任意撤銷、縮短期限（於本案訴訟終結前
    ）或其他違背相當於現金之條件，苟保證書已具備上述要件
    ，即屬上述條文所謂與現金相當之範疇，法院自應准許當事
    人聲請以保證書替代現金。
二、異議意旨略以：相對人提出由華南商業銀行股份有限公司（
    下稱華南銀行）出具如附件之保證書，似僅包括原本及執行
    費用，惟異議人所以對相對人聲請假扣押，係因相對人以其
    所有船舶艾斯輪承運異議人承保之氯化鉀等貨物，未盡照顧
    保管貨物之義務，且船舶亦欠缺適航性，致船艙破洞進水，
    造成氯化鉀受損嚴重，異議人受讓貨主對第三人之請求權，
    而向相對人行使貨損權利，並聲請假扣押相對人之財產，相
    對人則依假扣押反擔保裁定，聲請以保證書代替供擔保現金
    新台幣（下同）00000000元（下稱系爭擔保金) 。惟異議人
    可得請求之範圍包括利息及訴訟費用等，顯不在保證書保證
    範圍。又假扣押本案請求，不限於確定終局判決，即使訴訟
    上和解、調解、支付命令或仲裁判斷均屬之。然保證書似僅
    擔保法院終局的確定判決，顯無法就異議人日後以其他與確
    定判決有同一效力之執行名義就本案給付所為強制執行。再
    者，華南銀行未來仍得就相對人對於異議人之債權主張抵銷
    ，並拒絕依保證書付款。綜上，原裁定既有上述違誤，爰求
    為廢棄原裁定（處分）等情。
三、經查，本院99年度司裁全字第1197號假扣押事件，記載相對
    人如為異議人供擔保系爭擔保金後，得免為或撤銷假扣押乙
    節，有裁定影本附於原裁定卷可稽（見原裁定卷第5 頁以下
    ），堪認相對人依上開假扣押裁定應提供之現金擔保為18,0
    67,300元。次查，依相對人提出如附件之保證書觀之，其保
    證金額00000000元，超過系爭擔保金；且其內容記載係屬無
    條件、不可撤銷及於保證書退還華南銀行前繼續有效，揆諸
    前揭說明，即符合所謂與現金相當之範疇。又查，依附件保
    證書第三點記載：「THIS SUM  SHALL INCLUDE THE PRINCI
    －PAL CLAIM OF NEW TAIWAN DOLLAR  18,067,300.00 （
    SAY NEW TAIWAN DOLLAR EIGHTEEN MILLION SIXTY SEVEN
    THOUSAND THREE HUNDRED ONLY ）AND EXECUTION FEES STO
    －P 」等語觀之，華南銀行已就假扣押裁定之系爭擔保金為
    全數保證，故該保證書所稱PRINCIPAL 自係就系爭擔保金所
    為之稱呼，異議人指摘上情云云，容有誤解。再查，如附件
    之保證書既係擔保現金之替代，則有關相對人如依上開假扣
    押裁定提供現金所擔保之內容，即擔保責任的發生等，均應
    由保證書提供者負擔保支付責任，故就保證項目而言，異議
    人所主張的利息、訴訟費用等項目，苟係現金擔保責任的範
    圍；就本案請求而論，異議人主張如依訴訟上調解、和解、
    支付命令甚或仲裁判斷等，苟係現金擔保下的本案請求定義
    ，要均屬保證人應依保證書負責支付的範圍。是異議人於相
    對人提出保證書以替代現金後，未究明保證書與現金的替代
    性，將上述於相對人無論以現金或保證書提供擔保，均應受
    同樣評價的，本不生疑義之事項，逐一提出爭執，著實令人
    費解。復查，華南銀行日後是否得以相對人對於異議人之債
    權主張抵銷，並於抵銷後，減少或免除其依保證書應負的保
    證責任，取決於相對人是否對於異議人取得債權？債權額多
    少？華南銀行是否取得抵銷權？或得否代位行使抵銷權？主
    觀上有無行使抵銷權意願？事涉其他實體法上權利主體為何
    及權利存否等爭議問題，核與華南銀行依民事訴訟法第102
    條第2 項出具保證書負擔保證責任無涉，要均不得以上述事
    由，遽認華南銀行出具之保證書不合法律規定，將損及異議
    人之權益。綜上所述，異議人之異議，均無理由，其求為廢
    棄司法事務官之裁定，應予駁回。末按，本件相對人於原裁
    定即已提出如附件保證書（見原裁定卷第37頁）做為系爭擔
    保金之替代，原裁定疏未予審酌及載明，爰由本院依法審酌
    後，更正如主文所二項所示。
四、依民事訴訟法第240 條之4 第3 項後段，裁定如主文。
中    華    民    國    99    年    7     月    30    日
                      民事第五庭法  官  李昭彥
正本係照原本作成。
如對本裁定抗告，須於裁定送達後10日內向本院提出抗告狀。
中    華    民    國    99    年    7     月    30    日
                                書記官  鄭淑華

司法院資訊處製作；財團法人民間司法改革基金會備份。
